【裁判字號】    99,訴,284
【裁判日期】    991116
【裁判案由】    請求返還價金
【裁判全文】
臺灣屏東地方法院民事判決               99年度訴字第284號
原      告  甲○○
訴訟代理人  高金印律師
被      告  丙○○
訴訟代理人  乙○○
上列當事人間請求返還價金事件，本院於中華民國99年11月9 日
言詞辯論終結，判決如下：
    主  文
被告應給付原告新臺幣陸拾伍萬元，及自民國九十九年六月八日
起至清償日止，按週年利率百分之五計算之利息。
訴訟費用由被告負擔。
本判決於原告以新臺幣貳拾壹萬陸仟元供擔保後，得假執行。
    事  實  及  理  由
一、原告主張：被告在屏東縣枋寮鄉○○段473 地號土地上販賣
    預售屋，原告偕友人前往參觀，由被告之父親乙○○接待並
    推薦編號A9起造中之邊間房屋，說明包含旁邊鐵皮圍牆長方
    形空地等，乙○○並表示其為被告之代理人，即與原告議價
    ，雙方於民國99年3 月15日就編號A9預售屋房地等簽立不動
    產買賣契約書（下稱系爭買賣契約），總價新臺幣（下同）
    520 萬元，當日原告付定金50萬元，同月25日再付15萬元。
    嗣原告於99年4 月間申領上開土地及相鄰土地之地籍圖謄本
    ，實地比對，發覺乙○○所指之空地在地籍圖上呈狹尖形，
    不是現場鐵皮圍牆長方形，而該鐵皮圍牆明顯越界占用鄰地
    同段474 地號土地，無法符合買受之初衷和預期經濟效益。
    原告向乙○○追究，經約定於99年4 月28日下午3 時許，在
    鄭翊中代書處洽談，當日有偕同原告看屋之友人們及鄭代書
    等人在場，乙○○自知理虧，合意解除系爭買賣契約，允諾
    於99年5 月4 日下午6 時許，再到鄭代書處交付支票還款，
    詎屆時乙○○卻未攜帶支票，僅口頭堅稱將於99年12月底以
    現金還款，乙○○食言在先，原告無法相信，爰依不當得利
    （訴訟中曾主張依民法第259 條規定請求，嗣依民事訴訟法
    第256 條更正其法律上之陳述，非屬訴之變更）之法律關係
    起訴等語。並聲明：除擔保金額外，如主文所示。
二、被告則以：兩造於99年4 月28日確有解除契約之合意，被告
    原同意以支票返還原告已交付之65萬元價金無誤，但被告於
    99年5 月4 日因故不便交付支票，故表示將於99年12月底以
    現金還款，但被告於99年11月9 日言詞辯論期日表示其改變
    心意反悔了，要撤回99年4 月28日同意解除契約之意思表示
    等語資為抗辯。並聲明：駁回原告之訴。
三、不爭執之事實：
    (一)原告與被告（代理人乙○○）於99年3 月15日成立系爭買
      賣契約，向被告購買坐落屏東縣枋寮鄉○○段473 地號土
      地編號A9預售屋房地等，總價520 萬，原告依約於99年3
      月15日、同年月25日各將50萬元、15萬元之價金交付被告
      （代理人乙○○）。
    (二)兩造於99年4 月28日合意解除系爭買賣契約，被告（代理
      人乙○○）同意返還上開價金，相約於99年5 月4 日交付
      支票，屆99年5 月4 日會面時，被告（代理人乙○○）因
      故不便交付支票，表示欲於99年12月底以現金清償，原告
      不能接受，旋提起本訴。
    (三)被告（代理人乙○○）於99年11月9 日當庭向原告（訴訟
      代理人）表示撤回其於99年4 月28日同意解除契約之意思
      表示。
四、得心證之理由：
    (一)兩造爭執所在厥為：被告得否撤回其於99年4 月28日同意
      解除契約之意思表示？茲說明如下：
      1.按契約之合意解除，為契約行為，即以第二次契約解除
        第一次契約（最高法院63年台上字第1989號判例參照）
        。本件兩造於99年4 月28日合意解除系爭買賣契約時，
        兩造合意解除系爭買賣契約之契約，即成立生效，合先
        敘明。
      2.得撤回之意思表示，通常而言係指尚未發生法律效力，
        或不影響相對人或第三人權益之場合，始得為之。本件
        被告於99年4 月28日所為同意解除系爭買賣契約之意思
        表示，業與原告間成立合意解除系爭買賣契約之契約，
        立即發生效力，即無撤回之餘地。
      3.被告於99年11月9 日當庭向原告所為撤回其於99年4 月
        28日同意解除契約之意思表示，應可解釋為提出第三次
        契約即解除「99年4 月28日解除系爭買賣契約之契約」
        之要約，但原告當庭即表示不同意其「撤回」，而未予
        承諾，自亦不影響「99年4 月28日解除系爭買賣契約之
        契約」之效力。
      4.此外，被告陳明其拒絕還款，單純係因改變心意反悔了
        ，其於99年4 月28日所為同意解除系爭買賣契約之意思
        表示，顯無錯誤、被詐欺或被脅迫等情狀，故亦無撤銷
        其意思表示之可能。
      5.據上，被告不得撤回其於99年4 月28日同意解除契約之
        意思表示，其所為撤回之表示，不生任何效力。
    (二)按契約之解除，出於雙方當事人之合意時，無論有無可歸
      責於一方之事由，除經約定應依民法關於契約解除之規定
      外，並不當然適用民法第259 條之規定，倘契約已為全部
      或一部之履行者，僅得依不當得利之規定請求返還其利益
      ，最高法院著有59年台上字第4297號判例可稽。無法律上
      之原因而受利益，致他人受損害者，應返還其利益；雖有
      法律上之原因，而其後已不存在者，亦同，民法第179 條
      定有明文。準此，本件原告依不當得利之法律關係，請求
      被告返還合意解除系爭買賣契約前原告已付之價金65萬元
      ，核無不合，應屬可取。
五、綜上所述，原告主張兩造合意解除系爭買賣契約，約定被告
    應返還價金65萬元之事實，均為被告所自認，惟被告單純因
    事後反悔，拒絕還款，則於法無據，難以採憑。從而，原告
    依不當得利之法律關係，請求被告給付65萬元，及自起訴狀
    繕本送達翌日即99年6 月8 日起至清償日止，按週年利率百
    分之五計算之利息，為有理由，應予准許。
六、原告陳明願供擔保，請求宣告假執行，經核無不合，爰酌定
    相當擔保金額准許之。
七、至兩造其餘之攻擊或防禦方法及未經援用之證據，經本院斟
    酌後，認為均對本判決結果不生影響，自無逐一詳予論駁之
    必要，併此敘明。
八、訴訟費用負擔之依據：民事訴訟法第78條。
中    華    民    國    99    年    11    月    16    日
                  民事第二庭    法  官  蔡嘉裕
正本係照原本作成。
如不服本判決，應於收受送達後20日內，向本院提出上訴狀（須
按他造當事人之人數附繕本）。
中    華    民    國    99    年    11    月    16    日
                                書記官  蘇小雅

司法院資訊處製作；財團法人民間司法改革基金會備份。
